【裁判字號】    98,交聲,877
【裁判日期】    980803
【裁判案由】    交管條例聲異
【裁判全文】
臺灣板橋地方法院交通事件裁定
原處分機關  交通部公路總局臺北區監理所板橋監理站
異  議  人
即受處分人  乙○○
上列異議人即受處分人因違反道路交通管理處罰條例案件，對於
交通部公路總局臺北區監理所板橋監理站於98年3 月26日所為之
處分（原處分案號：板監裁字裁41-AEX112247號、板監裁字裁41
-AEX112248號）聲明異議，本院裁定如后：
    主      文
異議均駁回。
    理      由
一、原處分意旨略以：異議人即受處分人乙○○於民國97年10月
    16日6 時58分許，騎乘車牌號碼6HC-232 號重型機車，行經
    臺北市○○路與大同街交岔路口時，因行經有燈光號誌管制
    之交岔路口闖紅燈及拒絕停車接受稽查而逃逸之違規行為，
    經警逕行舉發，原處分機關乃依道路交通管理處罰條例第53
    條第1 項、第60條第1 項、第63條第1 項第1 款、第3 款之
    規定，分別就闖紅燈部分裁處罰鍰新臺幣（下同）2,700 元
    ，並記違規點數3 點，及就拒絕停車接受稽查而逃逸部分裁
    處罰鍰4,000 元，並記違規點數1 點。
二、異議意旨略以：異議人於97年10月16日並未騎乘車牌號碼6H
    C-232 號重型機車行經臺北市○○路與大同街口，何來闖紅
    燈及拒絕停車接受稽查而逃逸之違規事實，為此不服提出聲
    明異議，請求撤銷原處分等語。
三、按汽車駕駛人，行經有燈光號誌管制之交岔路口闖紅燈者，
    處1,800 元以上5,400 元以下罰鍰；汽車駕駛人，駕駛汽車
    有違反道路交通管理處罰條例之行為，經交通勤務警察或依
    法令執行交通稽查任務人員制止時，不聽制止或拒絕停車接
    受稽查而逃逸者，除按各該條規定處罰外，處3,000 元以上
    6,000 元以下罰鍰，道路交通管理處罰條例第53條第1 項、
    第60條第1 項分別定有明文。
四、訊據異議人即受處分人乙○○矢口否認有何違反道路交通管
    理處罰條例之行為，並到庭辯稱：97年10月16日當天伊都在
    板橋市○○路的家裡，伊並沒騎車經過大業路和大同街口，
    6HC-232 號機車平常都是伊在使用，伊平常上班的路線是從
    五股繞過關渡橋到淡水，從未從北投去上班，也從未騎車經
    過北投大業路云云。經查，異議人於前揭時、地騎乘上開機
    車闖紅燈及拒絕接受稽查之違規事實，業據負責本案舉發之
    臺北市政府警察局北投分局大屯派出所警員甲○○到庭具結
    證稱：「（問：本件的舉發過程？）當天我擔任大屯派出所
    早上6 點到9 點的巡邏勤務，在早上6 點半及7 點之間，依
    規定在本轄大同街200 巷口實施路檢盤查，在6 點40分左右
    ，我攔查一輛女騎士所騎乘的機車，當時我在跟女騎士解釋
    她所觸犯違規狀況，我看到另有一輛機車違規左轉到大同街
    ，當時大業路是紅燈，他是違規紅燈左轉，我就將他攔下，
    當時他有停下來，我告訴他這行為是紅燈左轉，請他出示駕
    照及行照，當時他並沒有立刻拿給我，所以我就接續前一個
    女騎士的告發作業，此時看一下該台違規左轉的機車車號，
    稍後我在開女騎士罰單作業時，本案的違規機車車號6HC-23
    2 號迴轉，沿著大業路逃逸，當時我有吹哨，但是該台機車
    還是離去，我用無線電呼叫本所同事，查詢該台機車相關資
    料，最後我在呼叫時，時間是6 點58分，後來我就開單舉發
    ，是依據他的車牌號碼逕行舉發。」、「（問：你如何記得
    該機車的車號？）我攔查下來時，我就先看一下該機車的車
    號，違規人從頭到尾都沒有下車，依照我們標準作業程序，
    就是在攔查違規機車時要先看機車車號，所以我先看一下，
    當時我沒有特別記下車號，之後該機車騎士迴轉要逃逸時，
    我就看到他的車牌號碼，就把他的車牌號碼記在我的手上空
    白罰單簿的最後1 頁。」、「（問：你是否會記錯車牌號碼
    ？）當時我怕記錯，所以我立刻寫下來紀錄在空白罰單簿最
    後1 頁，我確定不會錯。」等語綦詳（見本院98年度交聲字
    第877 號卷第30頁反面、第31頁正面），證人甲○○並當庭
    提出臺北市政府警察局北投分局員警工作登記簿影本、臺北
    市政府警察局攔停舉發違反道路交通管理事件通知單第0024
    5 本，觀諸臺北市政府警察局攔停舉發違反道路交通管理事
    件通知單第00245 本最後一頁亦確有「6HC-232 」、「紅左
    」、「不服取締」等字樣之記載（此有該頁影本附卷可憑）
    ，核與證人甲○○所證述其於案發當時發現上述違規機車之
    騎士趁機騎乘機車迴轉逃逸時，立即將該機車車牌號碼記在
    其手中空白罰單簿最後一頁乙節相符。再審諸證人甲○○員
    警員所證述其自發覺異議人所騎乘上開車輛有上述闖紅燈左
    轉情形後示意攔查，異議人拒檢逃逸，旋將車號記載於隨攜
    之罰單簿最後一頁上，並以無線電呼叫其同事查詢該台機車
    相關資料後，始逕行製單舉發等情，其過程連續不中斷，且
    無不合常理或矛盾之處。況證人係受過正式專業訓練之警察
    人員，對於其所見違規車輛之車號、顏色、廠牌、車型等資
    辨別該車特徵之相關資料，應較一般人民更能詳為注意，且
    證人於發覺異議人逃逸後旋即記下該台機車車號並踐行查證
    動作，認與檔存資料相符後始據以舉發，應可排除其誤記違
    規車輛資料之可能性，參以證人甲○○與異議人間，不僅未
    有任何怨隙，且係毫不相識之人，衡情證人甲○○應無設詞
    攀誣或虛構違規事實以陷害異議人之理，是證人依當時自己
    親自見聞於本院所為之上開證述，應堪採信。再衡諸交通警
    察或依法令執行交通稽查任務人員，開單舉發違反道路交通
    管理處罰條例所列之違規事實，經公路主管機關或警察機關
    所為之裁決處罰，本質上為行政處分，係公務員基於職務上
    權力，依法就特定之具體事件所為具公法上效果之單方行政
    行為。基於公務員為公法上行為具有公信力之原則，該行政
    處分當可被推定為真正，且其據以依法處分之事實認定，亦
    應可推定為正確無誤，故本此公信原則，立法者乃賦予行政
    機關制定違反道路交通事件統一裁罰標準及處理細則，使執
    勤警員得當機處分以達其維護交通秩序、安全之行政目的；
    反之，若謂公務員一切行政行為均需預留證據以證其實，則
    國家行政勢必窒礙難行，且相關行政目的亦難達成，故刑事
    訴訟法就犯罪證據有關之規定中，與屬行政秩序罰之交通違
    規裁罰本旨不合之部分，自不在準用之列。從而，交通違規
    行政爭訟之舉證責任原理，應非如刑事案件中，必須超越任
    何合理懷疑，始可為有罪判決之嚴格程度，而係應與民事訴
    訟之舉證責任原理相類似，亦即基本上應就行政機關與人民
    所各自主張有利於己之事實，分配其應盡之舉證責任，而非
    逕予準用刑事訴訟法上之「無罪推定」原則，此觀諸行政訴
    訟法第136 條規定行政訴訟程序準用民事訴訟法第277 條舉
    證責任分配原則之立法意旨，即可明瞭。基此，本件受處分
    人即異議人並未就其上開所辯提供任何可資調查之事證，以
    佐證其所辯之內容，且經核亦無任何證據足資證明本件執勤
    警員確有捏造事實違法取締之情事，故證人甲○○警員本其
    維護交通秩序、安全職責所為之本件舉發，自應受到合法、
    正確之推定。綜上所述，異議人並無提出任何證據方法以供
    本院調查，且無任何證據證明員警之舉發有何違誤情事，是
    異議人上開所辯，顯無理由。本件異議人有於上揭時、地騎
    乘上開機車闖紅燈，且於舉發員警攔停後停車，惟於舉發警
    員執行稽查時，未出示駕駛執照及行車執照，且未經舉發警
    員之同意，即將機車駛離而逃逸等事實，應堪認定。
五、次查，本件另應審酌者，厥為本件異議人於警員稽查過程中
    騎乘機車逃逸之行為，究應適用道路交通管理處罰條例第60
    條第1 項予以處罰，抑或應依該條例第60條第2 項第1 款之
    規定予以處罰？按道路交通管理處罰條例第60條第1 項係就
    「拒絕停車接受交通勤務警察稽查而逃逸」之行為予以處罰
    ，亦即汽車駕駛人於接受交通勤務警察停車之指示後，未停
    車接受稽查且繼續行駛，即屬逃逸之行為，而該當該條項處
    罰之構成要件；另一情形者，即駕駛人雖一度停車，惟未待
    交通勤務警察之稽查程序完成前，即將車輛駛離，而使交通
    勤務警察無法執行稽查時，則該駛離之行為，仍屬逃逸之行
    為，而非僅屬不服從交通勤務警察稽查之行為，以上二者均
    應依此條規定予以處罰。再者，道路交通管理處罰條例第60
    條第2 項第1 款係就「不服從交通勤務警察或依法令執行交
    通指揮、稽查任務人員之指揮或稽查」行為，於道路交通管
    理處罰條例並無處罰規定時，始予以處罰，亦即指汽車駕駛
    人駕駛汽車時，不服從警察指揮之方式行駛或交通勤務警察
    指示予以稽查時，消極不配合，但無逃逸之行為，且道路交
    通管理處罰條例就該行為並無相關處罰規定時，始適用此條
    予以處罰。而本件異議人於舉發員警攔停時，雖一度停車，
    然不配合稽查，不願出示行車執照及駕駛執照，此舉已造成
    交通勤務警察執行交通稽查任務之困難，且於舉發警員執行
    稽查程序時，未經舉發警員之同意，即率行駛離舉發現場，
    此亦使得舉發警員無法查明車輛所懸掛之車牌是否正確、實
    際之駕駛人為何人、駕駛人是否隨身攜帶駕駛執照及行車執
    照、上揭執照是否逾期等情，而於員警執行勤務當時，又無
    法苛求舉發警員冒身體遭受撞擊危險，阻擋駕駛人駕駛車輛
    離去，因此駕駛人未待舉發警員稽查行為完成後，即將車輛
    駛離之行為，與警員攔停當時即未停車之行為，並無不同，
    自屬不服稽查而有逃逸之情形，依照上開說明，自應依道路
    交通管理處罰條例第60條第1 項之規定予以處罰，而非依該
    條例第60條第2 項第1 款之規定予以處罰，併此敘明。
六、從而，受處分人即異議人於前揭時、地騎乘上開機車闖紅燈
    ，且拒絕停車接受交通勤務警察稽查而逃逸之違規事實，洵
    堪認定。原處分機關依道路交通管理處罰條例第53條第1 項
    、第60條第1 項、第63條第1 項第1 款、第3 款之規定，就
    異議人前揭違規行為，分別裁罰新臺幣2,700 元並記違規點
    數3 點、新臺幣4,000 元並記違規點數1 點，於法並無不合
    ，本件異議為無理由，應予駁回。
七、依道路交通案件處理辦法第19條，裁定如主文。
中    華    民    國    98    年    8     月    3     日
                    交通法庭  法  官  林海祥
上列正本證明與原本無異。
如不服本裁定，應於裁定送達後5日內敘明抗告理由，向本院提
出抗告狀。
                              書記官  陳金鳳
中    華    民    國    98    年    8     月    4     日


司法院資訊處製作；財團法人民間司法改革基金會備份。
